臺灣板橋地方法院民事判決　　　　　　 95年度家訴字第112號
原　　　告　甲○○
訴訟代理人　沈美真律師
被　　　告　乙○○
上列當事人間請求給付贍養費事件，本院於中華民國96年1 月31
日言詞辯論終結，判決如下：
    主    文
被告應給付原告新台幣捌拾壹萬陸仟元，暨自民國九十五年十月
二十七日起至清償日止按年息百分之五計算之利息。
原告其餘之訴駁回。
訴訟費用由被告負擔百分之二十七，餘由原告負擔。
    事實及理由
一、本件被告經合法通知，未於言詞辯論期日到場，核無民事訴
    訟法第386 條所列各款情形，爰依原告之聲請，由其一造辯
    論而為判決。
二、原告主張：
(一)兩造自民國84、85年間起同居將近10年，育有兩名女兒丙○
    ○（民國85年7 月7 日生）、丁○○（民國89年6 月16日生
    ），此有被告自85年起與女兒、原告之生活照片9 張可證。
(二)兩造同居期間，被告經常抱怨兩造未結婚，致女兒無法認祖
    歸宗，因此在被告安排下，辦理兩造結婚手續。但被告表示
    沒錢，又因上班無假可請，因此一切從簡。被告安排雙方於
    93年8 月15日夜間前往被告友人家中，請友人於結婚證書上
    用印，嗣後持向戶政機關辦理結婚登記。故雙方未舉行公開
    之結婚儀式，但依戶籍法為結婚之登記。被告於93年10月間
    無故離家，置原告母女生活於不顧，原告爰對被告提出遺棄
    罪之告訴，被告於偵查中竟主張兩造未舉行公開之結婚儀式
    ，結婚無效，令原告大吃一驚。檢察官亦贊同被告主張，認
    兩造不具夫妻關係，並為不起訴處分，此有台灣台北地方法
    院檢察署檢察官94年度調偵字第252 號不起訴處分書可證。
    原告至此始知結婚無效，原告爰起訴請求確認兩造間婚姻關
    係不成立，業經判決確認，此有台灣台北地方法院94年度家
    訴字第136 號民事判決及判決確定證明書可證。
(三)兩造同居期間，被告母親生病時均由原告送醫治療，出院後
    亦由原告接回住處照顧。被告兄嫂曾因經濟狀況不佳而借住
    於原告住處。兩造同居時將近10年，詎被告自93年10月下旬
    起，無故離家不歸，對原告及兩名女兒不聞不問。
(四)請求給付贍養費之法律依據：
(１)本件兩造因未舉行公開之結婚儀式，依民法第988 條第1 款
    規定，結婚無效。又依民法第999 條之1 第1 項規定：「第
    1057條及第1058條之規定，於結婚無效時，準用之。」即結
    婚無效得準用第1057條有關離婚後贍養費用規定。按婚姻無
    效，原告並無過失，且生活陷於困難，故原告有權請求被告
    給付贍養費。
(２)另依最高法院33年上字第4412號判例要旨見解，男子與女子
    間類似夫妻之結合關係，雙方雖得自由終止，但男子無正當
    理由而終止，如女子因此而陷於生活困難，自得請求男子賠
    償相當之贍養費。目前最高法院亦採此見解，認男女同居分
    手後，男方雖有配偶，但女方如生活陷於困難，仍有權請求
    男方給付贍養費。本案被告單身，並無配偶，依上述最高法
    院見解，本件原告更有權請求給付贍養費。有最高法院95年
    台上字第1872號判決可參。
(３)兩造自84年起同居將近10年，被告於93年10月無故終止同居
    關係。兩造間雖於93年間辦理結婚登記，但依法結婚無效，
    故兩造間自始無婚姻關係，故原告得依最高法院上述判決及
    33年上字第4412號判例要旨請求被告給付贍養費。本件原告
    請求贍養費之法律依據有上述兩種，且要件均符合。請求鈞
    院擇一為勝訴判決。
(五)原告生活陷於困難：兩造同居將近10年，被告竟不告而別。
    原告已年近50歲，並無收入，生活確屬陷於困難，尚須獨力
    扶養５名女兒。除長女何丹立甫成年外，次女郭岱樺、三女
    郭潔蓮、四女丙○○、五女丁○○，分別就讀國中、國小。
    而長女又患有嚴重精神疾病，此有重大傷病證明卡可證，不
    但無法工作，協助養家，更要原告費心照顧。因此原告無法
    覓得合適工作，經濟狀況確屬困難，已領有台北市政府核發
    之低收入戶卡。目前原告年歲已大，待女兒們不需原告照顧
    時，屆時原告的年紀更高，找工作更加困難，原告確實長期
    無法工作。
(六)被告有能力支付贍養費：被告擔任瓦斯行之店長，每月薪資
    新台幣（以下同）５、６萬元，但不知何故，報稅所得甚少
    。實際上被告除薪資外，尚有祭祀公業分配之大筆收入。按
    被告係祭祀公業林成祖、林秀俊、林三合、林春記、林海籌
    等五公業之派下員。祭祀公業至少有35筆土地，見祭祀公業
    林成祖等財產清冊，祭祀公業經常出售土地，故有大筆收入
    ，如91年間出售土地之收入高達10億2 千萬元、租金收入83
    6 萬元、利息收入730 萬元，此有祭祀公業91年經費收支決
    算明細表可稽。92年間被告至少分得250 萬元，其中125 萬
    元以現金支付，另有祭祀公業簽發之支票兩紙可證。93年間
    祭祀公會亦數次發文給被告，通知前往領取出售土地之派下
    員分配款，此有祭祀公業寄發之函件兩件及信封兩個可證。
    據知被告尚有超過１千萬元以上之分配款可領，故被告確有
    能力支付原告贍養費。
(七)贍養費之計算：
(１)民法第1057條規定：「夫妻無過失之一方，因判決離婚而陷
    於生活困難者，他方縱無過失，亦應給與相當之贍養費。」
    ，何謂相當之贍養費？原告主張，應以平均餘命乘以台北市
    民平均支出（含非消費性支出及消費性支出）來計算被告應
    負擔之贍養費。而93年時，台北市女生平均餘命為82.87 歲
    。原告今年為49歲，尚有餘命33年。94年間台北市民每年平
    均消費支出為297619元（937499元÷3.15人），平均非消費
    性支出為88271 元（278055元÷3.15人），即每年平均支出
    為385890 元。33年之支出共計00000000 元。
(２)倘贍養費不計算至原告死亡，而計算至原告的女兒們全部成
    年，可以扶養原告之時止，則尚有14年（5 女丁○○89年生
    ，民國109 年成年），以原告每年平均支出385890元計算，
    則需0000000 元。今原告願意僅以每年平均消費支出297619
     元 乘以14年來計算，共計0000000 元，今再扣除年利率百
    分之５計算之中間利息，則贍養費一次給付金額為0000000
    元，如附表。為此依據民法第999 條之1 第1 項、第1057條
    之規定及最高法院33年上字第4412號判例，提起本件訴訟，
    並聲明：（一）被告應給付原告309 萬8,038 元及自本訴狀
    繕本送達被告之翌日起至清償日止依年息百分之五計算之利
    息。（二）訴訟費用由被告負擔。（三）請依職權宣告假執
    行。
三、被告方面：被告未於言詞辯論期日到場，亦未提出書狀作何
    聲明或陳述。
四、本院當庭協議簡化整理原告本件事實上及法律上之爭點如下
    ：
(一)確認原告請求權基礎，如卷附書狀及以前筆錄所特定之型態
    。
(二)就原告請求權之原因事實所主張之證據方法如卷附物證及所
    聲明之人證。
五、原告起訴主張兩造自84、85年間起同居，育有兩名女兒丙○
    ○、丁○○，嗣因被告經常抱怨兩造未結婚，致女兒無法認
    祖歸宗，因此在被告安排下，辦理兩造結婚手續。但被告表
    示沒錢，又因上班無假可請，因此一切從簡，雙方未舉行公
    開之結婚儀式，由被告安排於93年8 月15日請友人於結婚證
    書上用印，持向戶政機關辦理結婚登記，兩造之婚姻關係業
    經台灣台北地方法院於94年10月14日以94年度家訴字第136
    號判決確認兩造婚姻關係不成立確定之事實。此有原告提出
    之戶籍謄本2 件、結婚證書、台灣台北地方法院94年度家訴
    字第136 號民事判決等影本各1 件為證。
六、其次原告主張兩造同居將近10年，育有兩名子女，兩造同居
    期間，被告母親生病時均由原告送醫治療，出院後亦由原告
    接回住處照顧；被告兄嫂曾因經濟狀況不佳而借住於原告住
    處，由原告接濟，詎被告自93年10月下旬起，無故離家不歸
    ，對原告及兩名女兒不聞不問之事實，亦據原告提出被告與
    原告、子女之生活照9 件、受理查尋人口案件登記表影本1
    件證，並據證人即原告之母李夢莊證稱：「（兩造從何時開
    始同住？）他們住一起大約有11年了，他們是住在一起後才
    懷丙○○，丙○○是85年7 月7 日生，他們差不多從84年間
    就一起住了」「（被告何時離家？原因？）被告離家有兩年
    了，我不知道為什麼」「（兩造生育幾名子女？）兩個，就
    是丙○○、丁○○」；證人即兩造之女丙○○證稱：「（爸
    爸何時離家？離家多久了？爸爸和媽媽感情如何？）爸爸有
    兩個過年沒有在家過了，他離家有兩年了，我不知道什麼原
    因」「（爸爸離家前都與你們一起住嗎？）對」「（你奶奶
    生病時媽媽有沒有照顧她？）有，媽媽有帶奶奶去看病，有
    帶回來家裡照顧到病好」；證人即原告之女郭潔蓮證稱：「
    （被告何時離家？離家多久了？）他離家兩年多了，什麼原
    因離家我不知道」「（被告離家前都跟你們住在一起？）對
    」「被告的媽媽生病時，我媽媽有帶她去看病，也有帶她回
    來照顧她」各等語。被告受合法通知未到場，亦未提出書狀
    作何答辯。是本院綜上事證，自堪信原告主張為真實。
七、按夫妻無過失之一方，因判決離婚而陷於生活困難者，他方
    縱無過失，亦應給予相當之贍養費，民法第1057條定有明文
    。此項規定依民法第999 條之1 第1 項規定，於結婚無效時
    ，準用之。另依最高法院33年上字第4412號判例要旨見解，
    男子與女子間類似夫妻之結合關係，雙方雖得自由終止，但
    男子無正當理由而終止，如女子因此而陷於生活困難，自得
    請求男子賠償相當之贍養費。又按所謂因結婚無效而陷於生
    活困難，以夫妻之一方因結婚無效不能維持生活而陷於生活
    困難為已足，非以其有無謀生能力為衡量之唯一標準（參照
    最高法院80年台上字第168 號判例）。
(一)原告係46年5 月27日出生，年近50歲，現須扶養５名女兒，
    長女何丹立（民國75年9 月1 日生）甫成年外，次女郭岱樺
    （民國81年4 月29日生）、三女郭潔蓮（民國84年1 月8日
    生）、四女丙○○（民國85年7 月7 日生）、五女丁○○（
    民國89年6 月16日生）（原告主張丙○○、丁○○係與被告
    所生之子女，惟被婚生推定為與前夫郭玉俊之婚生子女），
    分別就讀國中、國小。長女何丹立患有嚴重精神疾病，不但
    無法工作，協助養家，更要原告費心照顧。原告經濟狀況困
    窘，無工作收入，無房產，為低收入戶，依賴政府低收入補
    助及母親支援、借貸生活。此亦有戶籍謄本、何丹立之重大
    傷病免自行部分負擔證明卡、台北市低收入戶卡等各1 件、
    稅務電子閘門財產所得調件明細表3 件附卷可證。故原告主
    張其不能維持生活而陷於生活困難，應屬可採。且被告無正
    當理由而終止兩造之同居關係，原告並無過失可咎，是其依
    民法1057條規定及最高法院33年上字第4412號判例要旨見解
    ，據以請求被告給與相當金額之贍養費，以資彌補，於法並
    無不合。
(二)按贍養費之給與，其數額如何，應斟酌請求者之身分、年齡
    及自營生計之能力與生活程度，並對方之財力如何而定，最
    高法院19年上字第36號判例可資參照。本院斟酌原告已年近
    50歲，尚需扶養照顧5 名子女，其中長女患有嚴重精神疾病
    ，照顧猶屬費心，並有食衣住行育樂等基本生活需要。兩造
    同居約有10年，同居期間，原告對被告母親、兄嫂亦曾費心
    照顧。被告擔任瓦斯行之店長，有固定工作及收入，並不定
    時有祭祀公業分配之大筆收入，此有祭祀公業91年經費收支
    決算明細表1 件、祭祀公業簽發之支票、祭祀公業寄發之函
    件及信封各2 件附卷可證。本院參酌中華民國臺灣地區94年
    家庭收支調查報告，臺灣地區94年度平均每人每月最終消費
    支出約為17000 元，再綜衡原告之年齡、需要、生活程度及
    兩造之身體狀況、勞動能力及被告之經濟能力等情，認被告
    贍養原告以每月17000 元為適當，並認4 年時間已足原告用
    以安定其後之生活，是認原告請求贍養費81萬6 千元（1700
    0 ×12×4 ＝816000）及自該起訴狀繕本送達之翌日起即自
    95年10月27日起（此有卷附公示送達資料足憑）至清償日止
    ，按週年利率百分之5 計算之利息，為有理由，應予准許，
    逾此部分之請求，則無理由，應予駁回。至於原告請求本院
    依職權宣告假執行部分，按本件所命被告給付之判決，非屬
    民事訴訟法第389 條第1 項各款之判決，本院無從依職權宣
    告假執行，併此敘明。
八、訴訟費用負擔之依據：民事訴訟第78條。
中　　華　　民　　國　　96　　年　　2 　　月　　14　　日
                      家事庭法　官　毛崑山
以上正本係照原本作成
如對本判決上訴，須於判決送達後20日內向本院提出上訴狀
中　　華　　民　　國　　96　　年　　2   　月　　16　　日
                            書記官　廖宮仕
